ACORDAO-COMPLETO-2524692

ACÓRDÃO 130/2022 ATA 2/2022 - PLENÁRIO

VISTOS, relatados e discutidos estes autos que cuidam de Denúncia sobre possíveis irregularidades na votação da Proposta de Emenda Constitucional 23/2021, na Câmara dos Deputados.
ACORDAM os Ministros do Tribunal de Contas da União, reunidos em Sessão Plenária, diante das razões expostas pelo Relator, em:
9.1. não conhecer da documentação em análise como Denúncia, por não preencher os requisitos de admissibilidade constantes no art. 235 do Regimento Interno deste Tribunal e ainda o art. 103, § 1º, da Resolução-TCU 259/2014;
9.2. enviar cópia do presente Acórdão aos denunciantes, informando que a presente deliberação, acompanhada do Relatório e do Voto que a fundamenta, está disponível para a consulta no endereço www.tcu.gov.br/acordaos, além de esclarecer que, caso requerido, o TCU poderá fornecer sem custos as correspondentes cópias, de forma impressa;
9.3. arquivar o presente processo, nos termos do art. 235, parágrafo único, do Regimento Interno do TCU e art. 105 da Resolução 259/2014.

Denúncia a respeito de possíveis irregularidades na votação, na Câmara dos Deputados, da Proposta de Emenda Constitucional (PEC) 23/2021, denominada PEC dos Precatórios.

Presidência da República.

3. Interessados/Responsáveis:
3.1. Interessado: Identidade preservada (art. 55, caput, da Lei n. 8.443/1992).
3.2. Responsável: Identidade preservada (art. 55, caput, da Lei n. 8.443/1992).

13.1. Ministros presentes: Bruno Dantas (na Presidência), Walton Alencar Rodrigues, Augusto Nardes, Aroldo Cedraz, Raimundo Carreiro (Relator) e Jorge Oliveira.
13.2. Ministros-Substitutos convocados: Augusto Sherman Cavalcanti e André Luís de Carvalho.
13.3. Ministros-Substitutos presentes: Marcos Bemquerer Costa e Weder de Oliveira.

RAIMUNDO CARREIRO

Transcrevo a seguir, nos termos do art. 1º, § 3º, inciso I, da Lei nº 8.443/92, a instrução lavrada no âmbito da Secretaria de Macroavaliação Governamental (peça 10) , cujas conclusões contaram com a anuência do corpo diretivo daquela unidade técnica (peças 11 e 12) 
1. INTRODUÇÃO
Cuidam os autos de denúncia oferecida a este Tribunal de Contas da União (TCU) em 5/11/2021 (peças 1 e 4) relatando possíveis irregularidades na votação, na Câmara dos Deputados, da Proposta de Emenda Constitucional (PEC) 23/2021, denominada PEC dos Precatórios.
Alega a denúncia que, nos dias que antecederam a votação da PEC, teria havido liberação de recursos de emendas do relator-geral do orçamento de 2021, liberação esta que estaria vinculada à aprovação daquela proposta legislativa. Em apoio às alegações, são citadas diversas matérias jornalísticas.
 Sobre as emendas do relator-geral do orçamento, destaca a denúncia a falta de transparência e publicidade na execução destes recursos, a que denomina de Orçamento Secreto. Neste sentido, transcreve breve trecho do Parecer Prévio às Contas do Presidente da República referente ao exercício de 2020 (TC Processo 014.922/2021-5 - Acórdão 1515/2021-TCU-Plenário, relator ministro Walton Alencar Rodrigues) . Menciona ainda que o TCU estaria apurando irregularidades na aplicação de recursos oriundos de emendas do relator-geral também em outros processos. 
Por fim, assim conclui a denúncia (peça 4, p. 9-10 - grifos originais) :
16. Consoante dispõe o art. 71 da Constituição Federal, o controle externo é exercido pelo Congresso Nacional com o auxílio do Tribunal de Contas da União, ao qual compete, dentre outras atribuições, realizar inspeções e auditorias de natureza contábil, financeira, orçamentária, operacional e patrimonial nas unidades administrativas dos Poderes Legislativo, Executivo e Judiciário. 
17. Havendo qualquer indício de irregularidade ou ilegalidade, caberá ao Tribunal de Contas da União apurar, nos termos do art. 234, § 2º, do Regimento Interno daquela Corte de Contas, e nos termos do art. 53 da Lei Orgânica do Tribunal de Contas da União (Lei nº 8.443/1992) , e qualquer cidadão, partido político, associação ou sindicato é parte legítima para acionar o Tribunal. Assim, requeremos o que segue:
a) O acolhimento da presente denúncia, com instauração de procedimento de auditoria (investigação) , com vistas a apurar todas as circunstâncias dos fatos aqui noticiados, e a consequente apuração de eventuais responsabilidades e a punição dos responsáveis, visando o cumprimento da lei e resguardo dos direitos constitucionais atinentes, bem como determine a imediata suspensão da liberação dos recursos públicos oriundos do caso tratado nesta representação. 
b) Verificadas as ilegalidades no descumprimento dos ditames legais/constitucionais, que sejam tomadas as providências administrativas, civis ou penais cabíveis, visando ao cumprimento da lei e resguardo dos direitos constitucionais atinentes, em desfavor do Presidente da República Federativa do Brasil, SR. JAIR MESSIAS BOLSONARO e ARTHUR LIRA, presidente da Câmara dos Deputados, e dos demais envolvidos na denúncia supracitada. 
c) Que o Tribunal de Contas da União acompanhe e monitore a aplicação dos recursos públicos por parte do Governo Federal, bem como garanta a ampla divulgação, com transparência e em canais oficiais, da divisão dos recursos e dos critérios utilizados.
2. EXAME DE ADMISSIBILIDADE
O artigo 235 do Regimento Interno do TCU estabelece, como requisitos de admissibilidade à denúncia, que deve versar sobre matéria de competência do Tribunal, referir-se a administrador ou responsável sujeito à sua jurisdição, ser redigida em linguagem clara e objetiva, conter o nome legível do denunciante, sua qualificação e endereço, e estar acompanhada de indício concernente à irregularidade ou ilegalidade denunciada.
Como já exposto, a presente denúncia refere-se ao processo legislativo de aprovação, na Câmara dos Deputados, da denominada PEC dos Precatórios. De acordo com o relatado, teria havido vício de motivação na aprovação da proposta, uma vez que a votação teria se dado após a liberação de recursos do chamado Orçamento Secreto.
Neste contexto, compete preliminarmente mencionar que, em 8/12/2021, houve a promulgação da Emenda Constitucional 113, resultante da aprovação da PEC do Precatórios (PEC 23/2021) . Não obstante, considerando que após a aprovação na Câmara dos Deputados a matéria foi parcialmente modificada pelo Senado Federal, retornou à Câmara a parte alterada, tramitando agora como PEC 46/2021. Portanto, atualmente, em 15/12/2021, com relação à matéria em questão, há uma emenda constitucional já promulgada e uma proposta em tramitação na Câmara dos Deputados.
Ocorre que, analisando-se as atribuições deste TCU estatuídas na Constituição Federal (art. 71) e em sua Lei Orgânica - Lei 8.443/1991 (art. 1º) , observa-se que esta Corte de Contas não possui competência legal para atuar sobre o processo legislativo formulador de emendas constitucionais.
De fato, o controle do devido processo legislativo compete precipuamente a cada uma das Casas do Congresso Nacional, no curso de formulação da novel legislação, além de, extraordinariamente, ao Supremo Tribunal Federal (STF) , mediante os mecanismos de controle constitucional existentes.
Existe possibilidade de o TCU realizar controle constitucional de normas, conforme assente na Súmula 347 do STF: "O Tribunal de Contas da União, no exercício de suas atribuições, pode apreciar a constitucionalidade das leis e dos atos do Poder Público." Contudo, há que se considerar os limites deste eventual controle, que se cinge ao controle incidental, nos casos concretos que venha a analisar, no âmbito de suas atribuições.
Há jurisprudência do TCU neste sentido, como explicita o voto condutor do Acórdão 990/2017-TCU-Plenário, da relatoria do ministro Benjamin Zymler:
6. Embora o processo tenha sido autuado por determinação deste Tribunal, entendo, em evolução ao entendimento esposado naquela oportunidade, que não é possível o seguimento do presente feito, pois o TCU não tem competência constitucional para promover o controle formal e material da legalidade e constitucionalidade de atos normativos infralegais.
7.	Trata-se de entendimento pacífico desta Casa já manifestado em várias ocasiões:
7.1.	Voto condutor do Acórdão 4420/2009-TCU-Primeira Câmara. Ministro Relator Augusto Nardes:
	11. Embora não se aplique aos presentes autos, mas apenas a título de esclarecimentos, cabe frisar que esta Corte de Contas, de fato, não detém competência para apreciar a constitucionalidade de normas, em abstrato, por ser tratar de matéria privativa do Supremo Tribunal Federal; porém, não se pode olvidar que o TCU pode, sim, apreciar a constitucionalidade de normas jurídicas e atos do Poder Público, em sede de controle difuso, de modo incidental, nos processos em que sejam analisadas matérias de sua competência, a teor da vigente Súmula nº 347 do STF: "O Tribunal de Contas da União, no exercício de suas atribuições, pode apreciar a constitucionalidade das leis e dos atos do Poder Público". (grifei) 
7.2.	Voto condutor do Acórdão 686/2009-TCU-Plenário. Ministro Relator André Luís de Carvalho:
	"28. A despeito dessas considerações, que merecem ser encaminhadas ao nobre Deputado Federal a título de esclarecimento, reafirma-se a incompetência deste Tribunal para apreciar a constitucionalidade da IN-MTE nº 1, de 30/9/2008, e, destarte, para conhecer da presente representação, sob pena de o TCU exercer função constitucional que não detém, qual seja, o controle abstrato de normas". (grifei) 
7.3.	Acórdão 2305/2007-TCU-Plenário. Ministro Relator Marcos Bemquerer:
	"Considerando que a competência do TCU para apreciar a conformidade de leis e atos à Constituição Federal (Súmula do STF n. 347) pressupõe o exame in concretu de um caso sujeito à sua apreciação, não legitimando, de conseguinte, a impugnação em tese dos regulamentos adotados pelos serviços sociais autônomos para disciplinar os procedimentos de seleção do seu pessoal, ao fundamento da sua incompatibilidade com os princípios constitucionais regentes da atividade administrativa do Estado; 
	ACORDAM os Ministros do Tribunal de Contas da União, reunidos em sessão do Plenário, ante as razões expostas pelo Relator, em: 
	9.1. não conhecer da presente Representação" (grifei) .
7.4.	Sumário do Acórdão 1388/2003-TCU-Plenário. Ministro Relator Benjamin Zymler:
	"Denúncia sobre supostas ilegalidades no Decreto nº 4.304/2002, vis a vis a Lei nº 10.180/2001, e de irregularidade nas nomeações para cargo em comissão no âmbito da CGU. Não conhecimento da denúncia no que se refere à existência de ilegalidades no Decreto nº 4.304/2002, por falta de competência desta Corte para o controle, in abstrato, de atos normativos. Conhecimento da denúncia quanto ao segundo ponto. Improcedência. Retirada da chancela de sigiloso, exceto quanto à pessoa do denunciante. Arquivamento" (grifei) .
Com relação à jurisprudência da Corte Suprema, não se admite o controle jurisdicional de constitucionalidade material de projetos de lei (controle preventivo de normas em curso de formação) . O que a jurisprudência do STF tem admitido, como exceção, é "a legitimidade do parlamentar - e somente do parlamentar - para impetrar mandado de segurança com a finalidade de coibir atos praticados no processo de aprovação de lei ou emenda constitucional incompatíveis com disposições constitucionais que disciplinam o processo legislativo". Precedentes MS 24.667 (rel. Min. Carlos Velloso) e MS 32.033 (rel. Min. Gilmar Mendes) . 
Ainda segundo a decisão assentada no MS 32.033, nessas excepcionais situações, em que o vício de inconstitucionalidade está diretamente relacionado a aspectos formais e procedimentais da atuação legislativa, "a impetração de segurança é admissível, segundo a jurisprudência do STF, porque visa a corrigir vício já efetivamente concretizado no próprio curso do processo de formação da norma, antes mesmo e independentemente de sua final aprovação ou não".
Portanto, com relação ao TCU, verifica-se que a Corte de Contas federal não detém competência sobre a matéria central que versa a denúncia: o possível vício existente na PEC aprovada, dado que, segundo se alega, a real motivação de alguns parlamentares para aprovar a proposta teria sido a liberação de valores da Lei Orçamentária Anual (LOA) de 2021. Caso viesse a se confirmar o vício de motivação na formulação da PEC, esta deveria ser expelida da Constituição, caracterizando controle in abstrato da norma, incompatível, portanto, com a competência deste TCU.
Desse modo, não é possível conhecer da presente denúncia, por não preencher os requisitos de admissibilidade constantes no art. 235 do Regimento Interno deste Tribunal e ainda o art. 103, § 1º, da Resolução-TCU 259/2014.
Não obstante, considerando a relevância do tema, são feitas algumas considerações, como informações técnicas da matéria, para que sejam reportadas ao (s) autor (es) da denúncia.
3. EXAME TÉCNICO
Como primeira colocação, compete mencionar a existência do Mandado de Segurança - MS 38.304, que tramita no STF, com pedido de liminar, impetrado pelo deputado federal Rodrigo Maia, cuja petição inicial (peça 5) questiona a regularidade de diversos aspectos do processo legislativo da PEC 23/2021 quando de sua tramitação na Câmara dos Deputados. Impetrado no dia 6/11/2021, o MS 38.304 teve, contudo, indeferido em 9/11/2021 o pedido de medida liminar, sendo esta a ementa da decisão (peça 6, p.1) :
MANDADO DE SEGURANÇA.  CÂMARA DOS DEPUTADOS.  ATO DA MESA Nº 212, DE  03 DE NOVEMBRO DE  2021, QUE PERMITIU A VOTAÇÃO REMOTA DE DEPUTADOS FEDERAIS EM MISSÃO OFICIAL NO EXTERIOR.  ATO DE CARÁTER NORMATIVO.   SÚMULA  266/STF. MODALIDADE E RITO DE VOTAÇÃO ADOTADO PELA MESA DA CÂMARA DOS DEPUTADOS. PEC   Nº 23/2021.  SUBMISSÃO AO PLENÁRIO DAQUELA CASA DE EMENDA AGLUTINATIVA SUBSTITUTIVA, QUE RESULTOU APROVADA EM PRIMEIRO TURNO. AUSÊNCIA DOS REQUISITOS ESTABELECIDOS NO ART. 7º, III, DA LEI 12.016/2009. INDEFERIMENTO DO PEDIDO DE MEDIDA LIMINAR. 
1.    O mandado de segurança, individual ou coletivo, pressupõe   a   indicação   de   ato concreto, ilegal ou abusivo, suscetível de provocar lesão ou ameaça de lesão a direito. Incabível, nessa perspectiva, utilizar a ação mandamental   como   sucedâneo   de   ação direta de inconstitucionalidade, vale dizer, com a finalidade de deflagrar fiscalização abstrata de validade constitucional de ato normativo revestido de caráter impessoal, geral e abstrato.  Súmula 266/STF. 
2.  A análise judicial de atos legislativos na via mandamental, sob o prisma de alegado direito público subjetivo do parlamentar ao devido processo legislativo, impõe necessidade de respeito à separação dos Poderes e à salvaguarda das prerrogativas referentes   à   organização   dos   trabalhos próprios do Legislativo, o que se encontra traduzido na vedação ao exame judicial de matéria interna corporis.  Precedentes. 
3.   Não   configurados   os   requisitos   da plausibilidade   jurídica   do   pedido   e   do periculum   in   mora, pois   a   análise   da impugnação, em juízo delibatório, além de encontrar   obstáculo   na   Súmula   266/STF, parece configurar hipótese de controvérsia de índole interna corporis, insuscetível de análise por meio da via do mandado de segurança. 
4.  Pedido de medida liminar indeferido.
Não obstante o indeferimento da medida liminar, prossegue a ação MS 38.304 para apreciação do mérito da questão.
O segundo aspecto a se destacar é o que envolve as emendas do relator-geral da LOA 2021. Na execução orçamentária tais recursos são marcados com o Identificador de Resultado Primário (RP) 9, consoante disposto na Lei de Diretrizes Orçamentárias (LDO) 2021 - Lei 14.116/2020.
No último dia 10/11/2021 o Plenário do STF referendou medida cautelar adotada pela relatora, Ministra Rosa Weber, no âmbito da Arguição de Descumprimento de Preceito Fundamental (ADPF) 854 (peça 7) . Tal medida cautelar, além de suspender a execução orçamentária das emendas RP 9 da LOA 2021, determinou a adoção de medidas que promovam mais transparência na alocação dos recursos. Os pagamentos, em 2021, dos restos a pagar inscritos em 2020 não foram suspensos pela medida cautelar. Transcreve-se a íntegra da decisão do Plenário do STF (peça 8) :   
Decisão: O Tribunal, por maioria, referendou a decisão que conheceu em parte da arguição de descumprimento e, nessa extensão, deferiu o pedido de medida cautelar requerido, para determinar ao Congresso Nacional (Senado Federal e Câmara dos Deputados) , à Presidência da República, à Casa Civil da Presidência da República e ao Ministério da Economia as seguintes medidas:  (a) quanto ao orçamento dos exercícios de 2020 e de 2021, que seja dada ampla publicidade, em plataforma centralizada de acesso público, aos documentos encaminhados aos órgãos e entidades federais que embasaram as demandas e/ou resultaram na distribuição de recursos das emendas de relator-geral (RP-9) , no prazo de 30 (trinta) dias corridos;  (b) quanto à execução das despesas indicadas pelo classificador RP 9 (despesas decorrentes de emendas do relator do projeto de lei orçamentária anual) , que sejam adotadas as providências necessárias para que todas as demandas de parlamentares voltadas à distribuição de emendas de relator-geral, independentemente da modalidade de aplicação, sejam registradas em plataforma eletrônica centralizada mantida pelo órgão central do Sistema de Planejamento e Orçamento Federal previsto nos arts. 3º e 4º da Lei 10.180/2001, à qual assegurado amplo acesso público, com medidas de fomento à transparência ativa, assim como sejam garantidas a comparabilidade e a rastreabilidade dos dados referentes às solicitações/pedidos de distribuição de emendas e sua respectiva execução, em conformidade com os princípios da publicidade e transparência previstos nos arts. 37, caput, e 163-A da Constituição Federal, com o art. 3º da Lei 12.527/2011 e art. 48 da Lei Complementar 101/2000, também no prazo de trinta dias corridos; e  (c) quanto ao orçamento do exercício de 2021, que seja suspensa integral e imediatamente a execução dos recursos orçamentários oriundos do identificador de resultado primário nº 9 (RP 9) , até final julgamento de mérito desta arguição de descumprimento. Tudo nos termos do voto da Relatora, vencidos parcialmente os Ministros Gilmar Mendes e Nunes Marques. Falaram: pelo requerente, o Dr. André Maimoni; pelo interessado Presidente da República, o Ministro Bruno Bianco Leal, Advogado-Geral da União; pelo Senado Federal, o Dr. Thomaz Gomma de Azevedo, Advogado-Geral do Senado Federal; e, pela Câmara dos Deputados, o Deputado Federal Hugo Leal. Plenário, Sessão Virtual Extraordinária de 9.11.2021 a 10.11.2021.  (grifos acrescidos) 
Entretanto, em 6/12/2021, sobreveio nova decisão monocrática da relatora da ADPF 854, desta feita no sentido de liberar a execução orçamentária das emendas RP 9 na LOA 2021 (peça 9, p. 22) :
23. (...) acolho o pedido formulado pelos Senhores Presidentes da Câmara dos Deputados e do Senado Federal, "ad referendum" do Plenário desta Corte - e para tanto estou a solicitar, nesta mesma data, ao Presidente do STF, a inclusão desta ADPF em sessão virtual extraordinária -, para afastar a suspensão determinada pelo item "c" da decisão cautelar anteriormente proferida, autorizando, dessa forma, a continuidade da execução das despesas classificadas sob o indicador RP 9, devendo ser observadas, para tanto, no que couber, as regras do Ato Conjunto das Mesas da Câmara dos Deputados e do Senado Federal nº 1, de 2021, e a Resolução nº 2/2021-CN.
Foram mantidas as determinações contidas nos itens "a" e "b" da decisão anterior, no sentido de conferir maior transparência e publicidade ao processo de alocação dos recursos oriundos de emendas RP 9. Todavia, o prazo determinado para adoção das medidas foi elevado de trinta para noventa dias corridos.
Ainda com relação às emendas de relator-geral, destaque-se que há em curso neste TCU uma série de ações de controle, conforme reportado no Parecer Prévio às Contas do Presidente da República referente ao exercício de 2020:
 (...) convém registrar que as questões atinentes à suposta aplicação irregular dos recursos alocados sob a forma de RP-9 são objeto de apuração em processos específicos (TC Processo 014.280/2021-3 - relatoria ministro Weder de Oliveira; TC Processo 014.336/2021-9 - relatoria ministro Raimundo Carreiro; TC Processo 014.337/2021-5, TC Processo 014.821/2021-4 e TC Processo 014.820/2021-8 - relatoria ministro Jorge de Oliveira; TC Processo 000.224/2021-9 - relatoria ministro Augusto Sherman) , os quais se encontram sob análise e instrução da Secretaria de Controle Externo de Aquisições Logísticas (Selog) , da Secretaria de Fiscalização de Infraestrutura Urbana (SeinfraUrbana) , da Secretaria de Controle Externo da Administração de Estado (SecexAdmin) e da Secretaria de Infraestrutura Hídrica, de Comunicações e de Mineração (SeinfraCOM) .
Em consulta ao sistema processual do Tribunal (e-TCU) , realizada em 6/12/2021, foi atualizado o estado dos processos, conforme tabela a seguir.
Tabela 1: Ações de controle envolvendo recursos oriundos de emendas do relator-geral - RP 9
		Processo
	Relator
	Estado
	Deliberações

	1
	Processo 003.906/2020-5
	Ministro Vital do Rêgo
	Encerrado
	Acórdão 2509/2021-TCU-Plenário

	2
	Processo 014.280/2021-3
	Ministro Weder de Oliveira
	Aberto
	Acórdão 2448/2021-TCU-Plenário

	3
	Processo 014.336/2021-9
	Ministro Raimundo Carreiro
	Aberto
	Acórdão 2659/2021-TCU-Plenário

	4
	Processo 014.337/2021-5
	Ministro Jorge Oliveira
	Aberto
	-

	5
	Processo 014.379/2021-0
	Ministro Aroldo Cedraz
	Aberto
	-

	6
	Processo 014.820/2021-8
	Ministro Jorge Oliveira
	Encerrado (1) 
	Acórdão 1658/2021-TCU-Plenário

	7
	Processo 014.821/2021-4
	Ministro Jorge Oliveira
	Encerrado (1) 
	Acórdão 1659/2021-TCU-Plenário

	8
	Processo 000.224/2021-9
	Ministro Augusto Sherman
	Encerrado
	Acórdão 1213/2021-TCU-Plenário

Fonte: e-TCU, consulta em 6/12/2021
 (1) Apensado ao TC Processo 014.280/2021-3
No que concerne à execução orçamentária das emendas de relator-geral, observa-se grande materialidade nos recursos envolvidos, tendo a LOA 2021 fixado despesas de R$ 18,53 bilhões nestas emendas RP 9. Até o término do mês de novembro, o montante autorizado era de R$ 16,87 bilhões, representando, portanto, 91,0% do total inicialmente sancionado na LOA.
Do total de R$ 16,87 bilhões autorizado, também até o fim de novembro, haviam sido empenhados R$ 9,28 bilhões (55,0%) , liquidados R$ 3,85 bilhões (22,8%) e pagos R$ 3,85 bilhões (22,8%) . Desse modo, verifica-se que ainda restam a ser empenhados mais de R$ 7,5 bilhões e liquidados e pagos cerca de R$ 13,0 bilhões de emendas RP 9 incluídas no Orçamento Geral da União de 2021.
A execução orçamentária de 2021 inclui ainda o pagamento dos restos a pagar inscritos em 2020, que totalizaram R$ 12,23 bilhões, sendo que até o final de novembro foram pagos R$ 3,48 bilhões (28,5 %) , restando, portanto, ainda R$ 8,75 bilhões a serem desembolsados apenas em restos a pagar. A tabela e os gráficos a seguir detalham mês a mês a execução das emendas RP 9 em 2021.
Tabela 2: Execução orçamentária das emendas de relator-geral - LOA 2021 e Restos a Pagar de 2020
	R$ 
	Mês
	Categoria Econômica
	Empenho
	Liquidação
	Pagamento
	Restos a Pagar Pagos

	JAN
	Corrente
	0
	0
	0
	488.432.813

		Capital
	0
	0
	0
	18.831.888

		Total Janeiro
	0
	0
	0
	507.264.701

	FEV
	Corrente
	0
	0
	0
	186.056.802

		Capital
	0
	0
	0
	59.855.658

		Total  Fevereiro
	0
	0
	0
	245.912.461

	MAR
	Corrente
	0
	0
	0
	254.871.345

		Capital
	0
	0
	0
	109.163.954

		Total  Março
	0
	0
	0
	364.035.299

	ABR
	Corrente
	0
	0
	0
	117.526.245

		Capital
	0
	0
	0
	273.789.923

		Total  Abril
	0
	0
	0
	391.316.168

	MAI
	Corrente
	57.845.941
	16.053.586
	15.947.089
	92.149.005

		Capital
	341.250
	0
	0
	136.983.932

		Total  Maio
	58.187.191
	16.053.586
	15.947.089
	229.132.937

	JUN
	Corrente
	1.913.303.952
	19.285.340
	12.600.266
	85.603.747

		Capital
	8.643.311
	7.604.222
	7.604.222
	146.086.615

		Total Junho
	1.921.947.263
	26.889.562
	20.204.488
	231.690.362

	JUL
	Corrente
	811.632.649
	2.147.087.395
	2.144.732.926
	77.742.537

		Capital
	942.589.140
	12.911.080
	12.911.080
	245.349.284

		Total Julho
	1.754.221.790
	2.159.998.475
	2.157.644.006
	323.091.821

	AGO
	Corrente
	63.442.293
	493.240.072
	491.135.259
	143.965.286

		Capital
	1.194.489.310
	3.107.823
	3.106.423
	217.839.039

		Total Agosto
	1.257.931.603
	496.347.895
	494.241.682
	361.804.325

	SET
	Corrente
	81.762.638
	16.967.964
	16.431.692
	119.297.430

		Capital
	928.157.160
	21.894.069
	21.895.469
	209.409.782

		Total Setembro
	1.009.919.797
	38.862.032
	38.327.161
	328.707.212

	OUT
	Corrente
	1.757.248.749
	991.155.035
	988.872.069
	60.402.373

		Capital
	1.193.737.453
	129.184.926
	128.409.054
	310.288.612

		Total Outubro
	2.950.986.202
	1.120.339.961
	1.117.281.123
	370.690.984

	NOV (1) 
	Corrente
	78.714.682
	 (12.828.251) 
	615.318
	21.341.786

		Capital
	250.493.994
	2.731.374
	1.857.874
	100.388.835

		Total Novembro
	329.208.676
	 (10.096.877) 
	2.473.192
	121.730.621

	TOTAL
	Corrente
	4.763.950.905
	3.670.961.140
	3.670.334.620
	1.647.389.371

		Capital
	4.518.451.617
	177.433.494
	175.784.121
	1.827.987.520

		Total Geral
	9.282.402.522
	3.848.394.634
	3.846.118.741
	3.475.376.891

Fonte: Tesouro Gerencial. Acesso em 7/12/2021
 (1) Execução orçamentária suspensa pelo STF a partir do dia 8/11/2021, no âmbito da ADPF 854. Decisão não abrangeu o pagamento de restos a pagar de 2020.
Gráficos: Execução orçamentária das emendas de relator-geral - LOA 2021 e Restos a Pagar de 2020 -
R$ milhões

Fonte: Tesouro Gerencial. Acesso em 7/12/2021
Por fim, reporta-se que há representação formulada pelo Subprocurador Geral do Ministério Público junto ao Tribunal de Contas da União (MPjTCU) , Lucas Rocha Furtado, processo TC Processo 042.226/2021-0, relator ministro Vital do Rêgo, cujo teor é semelhante ao dos presentes autos, tendo sido proposto por esta unidade técnica o não conhecimento da representação, pelos mesmos fundamentos aqui expressos.
4. CONCLUSÃO
	Trata-se de denúncia apresentada a este Tribunal de Contas da União reportando possíveis irregularidades na votação, na Câmara dos Deputados, da Proposta de Emenda Constitucional 23/2021, denominada PEC dos Precatórios. Consoante relatado, haveria vício de motivação na aprovação da proposta, uma vez que a votação teria se dado após a liberação de recursos de emendas do relator-geral do orçamento.
 Entretanto, verifica-se que o controle do processo legislativo formulador de emendas à Constituição não se encontra no rol de competências desta Corte de Contas, razão pela qual se propõe o não conhecimento da denúncia e o arquivamento dos autos, conforme detalhado no tópico subsequente.
5. PROPOSTA DE ENCAMINHAMENTO
	Ante todo o exposto, submetem-se os autos à consideração superior, propondo:
a) 		não conhecer da presente denúncia, por não preencher os requisitos de admissibilidade constantes no art. 235 do Regimento Interno deste Tribunal e ainda o art. 103, § 1º, da Resolução-TCU 259/2014;
b) 		encaminhar cópia da presente instrução, da decisão que vier a ser proferida, além do relatório e do voto que o fundamentarem, ao (s) autor (es) da denúncia, com fulcro no art. 235, parágrafo único, in fine, do Regimento Interno do TCU; e
c)		 arquivar o presente processo, nos termos do art. 235, parágrafo único, do Regimento Interno do TCU e art. 105 da Resolução 259/2014.
É o relatório.

não há.

Não atuou.

DENÚNCIA. LIBERAÇÃO DE RECURSOS A DEPUTADOS FEDERAIS VINCULADA À VOTAÇÃO DE PROPOSTA DE EMENDA CONSTITUCIONAL 23/2021 - PEC DOS PRECATÓRIOS.

DENÚNCIA (DEN)

Secretaria de Macroavaliação Governamental (Semag).

Em análise, denúncia apresentada a este Tribunal sobre possíveis irregularidades na votação, na Câmara dos Deputados, da Proposta de Emenda Constitucional 23/2021, denominada PEC dos Precatórios. 
2.	Consoante relatado pelos denunciantes, haveria vício de motivação na aprovação da proposta, uma vez que a votação teria se dado após a liberação de recursos de emendas do relator-geral do orçamento.
3.	Após minuciosa análise, a Secretaria de Macroavaliação Governamental propõe "não conhecer da presente denúncia, por não preencher os requisitos de admissibilidade constantes no art. 235 do Regimento Interno deste Tribunal e ainda o art. 103, § 1º, da Resolução-TCU 259/2014" (peça 10) .
4.	Assiste razão à Semag.
5 	Conforme registrado por aquela unidade técnica, o controle do processo legislativo formulador de emendas à Constituição não se encontra no rol de competências desta Corte de Contas, razão pela qual acolho a proposta pelo não conhecimento da denúncia e o arquivamento dos autos.
6.	Sobre a questão relativa às emendas de relator, transcrevo, a seguir, Comunicação que trouxe à apreciação deste Colegiado, aprovada por unanimidade na Sessão Plenária de 1/12/2021, verbis:
						
					"COMUNICAÇÃO
Senhora Presidente,
Senhores Ministros,
Senhora Procuradora-Geral,
Na sessão de 19 de maio deste ano, trouxe a este Plenário comunicação acerca da necessidade de se aprimorar a transparência e o controle da execução do conjunto das emendas parlamentares, suscitando a proatividade e o cuidado contumazes na atuação desta Corte de Contas para assegurar a boa e regular gestão dos recursos públicos.
Naquela ocasião, realcei a inequívoca relevância das emendas para assegurar que os recursos federais cheguem aos rincões não alcançados por nenhuma política pública. Também demonstrei que o montante dos recursos alocados nas diversas modalidades de emendas parlamentares mais que triplicou entre 2016 e 2021, chegando a R$ 35,5 bilhões no orçamento de 2021.
Diante disso, a máxima transparência na aplicação dos recursos é condição essencial para que as emendas parlamentares sejam instrumentos legítimos e efetivos do exercício da competência alocativa atribuída ao Poder Legislativo, servindo à execução de ações de real importância social, econômica e política para as localidades representadas pelos Congressistas.
Com base nas preocupações por mim externadas, este Colegiado orientou a Secretaria-Geral de Controle Externo (Segecex) para que viabilizasse a identificação da origem dos recursos em ações de controle envolvendo transferências voluntárias, transferências especiais ou transferências com finalidade definida. Se o convênio for contemplado com emenda parlamentar, deveria ser identificado o tipo de emenda - individual, de bancada estadual ou de relator-geral -, assim como o parlamentar ou bancada responsável pela sua indicação.
Em atendimento à orientação, a Segecex, por meio da Secretaria de Orientação, Métodos, Informações e Inteligência para o Controle Externo e o Combate à Corrupção (Soma) , desenvolveu solução informatizada, por meio de acesso ao sistema "DGI Consultas". Como já mencionei em outra oportunidade, a solução já está disponível para uso para todos os servidores do Tribunal.
A partir de dados do Siafi e da Plataforma Mais Brasil, sistemas já utilizados pelo governo federal para execução de convênios e instrumentos similares, a solução possibilita às unidades técnicas identificar rapidamente se os recursos do objeto fiscalizado têm origem em emendas parlamentares.
Realço, contudo, que as medidas adotadas por esta Corte precisam ser complementadas por ações dos Poderes Executivo e Legislativo, para que seja possível assegurar a devida transparência da totalidade dos recursos alocados via emendas parlamentares.
Nesse sentido, na comunicação do dia 19 de maio, este Colegiado também consignou a necessidade de a Segecex atuar junto ao Poder Executivo para verificar as medidas existentes ou a serem adotadas para:
 i) garantir às informações das emendas RP 7, 8 e 9 o mesmo grau de detalhamento das emendas RP 6, bem como semelhante grau de transparência, que garanta a ampla divulgação e disponibilização dos respectivos dados; e 
ii) identificar a destinação e a correta aplicação dos recursos repassados via transferências especiais.
Com efeito, é preciso que as informações também estejam disponíveis a todos os cidadãos interessados. A transparência é um pressuposto para o desenvolvimento e o exercício do controle social. Este, por sua vez, é crucial para garantir que os recursos destinados por meio de emendas parlamentares efetivamente se revertam em benefício da população.  
O cumprimento do dever do Estado de garantir transparência a suas ações requer o acesso ágil e facilitado a informações úteis, claras e em linguagem de fácil compreensão. Dessa forma, é necessário permitir que qualquer cidadão possa acessar, de forma rápida e objetiva, informações sobre a origem de determinado convênio ou instrumento congênere.
Como mencionei, essas informações já estão disponíveis nos painéis públicos que permitem acompanhar a aplicação de recursos federais, como o Portal da Transparência, o Siop (na área disponível ao público) , a Plataforma Mais Brasil e o Siga Brasil. Por meio de todos eles, é possível acessar informações sobre emendas parlamentares e transferências voluntárias. 
Porém, ao navegar por esses portais, verifiquei que não é possível visualizar, de forma objetiva, rápida e facilitada, se determinado convênio, contrato de repasse ou termo de parceria é beneficiado por emenda parlamentar.
Diante disso, julgo oportuno que o Tribunal de Contas da União adote duas medidas. 
Primeiramente, um caminho para aperfeiçoar a accountability desses recursos é por meio prestação de contas do próprio gestor. Lembro que, no novo modelo de relato integrado, instituído pela Instrução Normativa do TCU nº 84, de 2020, a prestação de contas deve conter informações sobre "os repasses ou as transferências de recursos financeiros" (art. 8º, inciso I, alínea "f") .
Basta, portanto, que seja determinado à unidade prestadora de contas que especifique, em sua prestação de contas, se os recursos transferidos ou repassados decorrem de emenda parlamentar, com a identificação do respectivo autor e da emenda. E esse pequeno ajuste pode ser realizado por esta Corte, na regulamentação da referida IN.
Nos termos do art. 8º, § 3º, dessa norma, o conteúdo do relatório de gestão, apresentado na forma de relato integrado, deve ser estabelecido por decisão normativa. Assim, sugiro que, quando da apreciação do projeto da referida decisão normativa anual, seja incluído dispositivo específico para determinar às unidades prestadoras de contas que incluam, nas informações sobre repasses ou transferências de recursos financeiros, se os recursos decorrem de emenda. Em caso positivo, que sejam identificados os seguintes elementos da emenda: ano, autor da emenda, tipo de autor, UF do autor, código, ação orçamentária, valor da emenda, valor empenhado, valor liquidado e valor pago.
Além disso, proponho encaminhar cópia desta comunicação ao Poder Executivo e ao Senado Federal, gestor do Siga Brasil, para que possam promover ajustes nos painéis disponíveis ao público em geral, de modo que possibilitem visualizar diretamente se os recursos que financiam determinado ajuste (contrato, convênio e outros instrumentos congêneres) decorrem de emendas parlamentares.
A título de exemplo, cito o Portal da Transparência. Ao fazer a consulta detalhada sobre "Convênios e Outros Acordos", é apresentada uma tabela com uma série de informações sobre os ajustes, como número, UF, município, situação, convenente, valor liberado, valor celebrado etc. No entanto, a tabela não apresenta informação sobre se o instrumento é financiado por emenda parlamentar, com indicação do seu autor e demais informações relacionadas à caracterização da emenda parlamentar, como descrito acima acerca da regulamentação da prestação de contas anual. Essas informações podem constar de colunas adicionais à tabela já existente.
Trata-se de mero ajuste na apresentação da informação. Isso porque já é possível chegar até ela, mas desde que se conheça o "caminho" da despesa. Ao se detalhar o "documento do pagamento" e, em seguida, as notas de empenho associadas ao convênio, é possível verificar, em cada nota, se a dotação orçamentária correspondente decorre de emenda parlamentar. 
Nesse sentido, a sugestão que faço tem o objetivo de encurtar o caminho para a informação, tornando o acesso mais rápido e facilitado ao cidadão comum, que não possui maiores conhecimentos acerca das fases da execução da despesa nem dos documentos por meio dos quais ela é operacionalizada e registrada nos sistemas de informação federais.
Finalmente, destaco o que ainda precisa ser feito a respeito da identificação das emendas do relator-geral do projeto de lei orçamentária, as chamadas RP-9, objeto de recomendações específicas no Parecer Prévio sobre as Contas do Presidente da República de 2020.
As deliberações têm por objetivo garantir a ampla publicidade dos critérios de distribuição de recursos das emendas RP-9 em 2020 e 2021. Para o exercício de 2021, também devem ser adotadas medidas para assegurar a transparência da execução orçamentária das emendas de relator-geral, de modo a garantir a comparabilidade e a rastreabilidade dos recursos.
O monitoramento dessas deliberações, especialmente daquela que busca propiciar a rastreabilidade da aplicação dos recursos em 2021, está em curso em processos específicos. É preciso considerar que os sistemas informatizados já existentes são plenamente passíveis de ajustes para garantir a máxima transparência à execução orçamentária e financeira desses recursos.
Como se vê, ainda persistem lacunas a serem superadas para a efetiva transparência, controle e prestação de contas dos recursos alocados por meio emendas parlamentares. De toda sorte, ajustes simples apresentam grande potencial para melhor informar e empoderar os cidadãos no exercício do controle sobre os atos dos representantes que elegeram.
Diante da necessidade de se avançar, proponho a este Colegiado:
i) que esta Comunicação, além de constar na ata desta sessão, seja juntada às peças iniciais do processo de anteprojeto da decisão normativa (DN) que, nos termos do art. 8º, § 3º, da IN-TCU 84/2020, regulamentará a elaboração das prestações de contas anuais; e 
ii) enviar cópia desta comunicação aos chefes dos Poderes Executivo e Legislativo, para adoção das medidas necessárias para aprimorar a transparência ativa da execução de emendas parlamentares.
TCU, Sala das Sessões Ministro Luciano Brandão Alves de Souza, em 1º de dezembro de 2021.
RAIMUNDO CARREIRO
Ministro"
	Ante o exposto, Voto por que o Tribunal adote a minuta de acórdão que ora submeto à apreciação deste Colegiado.
TCU, Sala das Sessões, em 26 de janeiro de 2022.
RAIMUNDO CARREIRO 
Relator